# 请教陈版：IFRS 15 下房地产中介的代理服务费收入确认

提问人：我爱苏蜜 时间：2019-09-25 16:47:37
背景：公司是房产中介公司，主营业务包括为房地产开发商进行新房的代理销售服务。大部分的代理销售合同中会约定乙方的服务内容，主要包括营销计划、市场调研、为客户办理合同签订及网上登记、协助银行按揭贷款合同和手续的完成、客户档案登记、办理交房事宜、收付款及后续放款的催缴等等。代理费一般是按照行业惯例，根据不同成交额实行累进佣金比例，即达到某一目标销售额前按照较低的佣金比例，达到后按照较高的佣金比例，并对之前按照较低部分结算的佣金根据新的比例补差价。
对于代理费在 IFRS 15 的收入确认方式，目前我们初步几个判断点如下：
1 、将合同中的这些服务均作为一项合并的履约义务，因为这些服务都是为了完成房产的销售目标，并且合同中的佣金率是根据整个服务内容来设定的，没有单独的价格；
2 、按照服务完成时点确认收入，因为不满足一段时间内确认的三个条件：
3 、累进佣金率作为可变对价，达到相应目标前按照较低比例确认佣金，达到后再按照较高比例，每期末评估；
4 、收入确认时点：合同中只要有明确乙方服务范围的，按照卖方成交过程中乙方需要履行的最后一个服务完成时再确认收入，比如登记备案完成、银行按揭款放款（根据合同不同而不同）；
问题如下：
一、 请教 1 、 2 、 3 、 4 、的初步判断是否恰当？
二、 公司很多合同条款中，还有特别约定，比如 “如有乙方成交的客户签订买卖合同后毁约的、已结算的代理费无须退回给甲方，未结算的代理费不再结算。”“发生退房的，应在当月销售目标中扣除”。在这些条款下，我们在老准则下面认为经济利益不是很可能流入，因此是等到付钱全款、银行放款完成后才确认收入，是否合理？；在 IFRS 15 下面，这个条款属于1 、可变对价，需要估计客户退房的可能性？ 2 、还是说这个条款在 IFRS 15下面，也是收入确认的一个障碍，也可以认为是经济利益不是很可能流入？
两者的区别是什么？

回答人：chenyiwei
1 、你的理解有一定合理性。另外，也可以将前面的“营销计划、市场调研”
等开盘前准备工作作为一项履约义务，开盘后销售过程中提供的服务作为另一项履约义务。第一项履约义务在时点履行，以向委托方交付营销方案作为完成的标志；后续营销过程中的服务，因为客户可以在本企业履约过程中即时受益，所以可以认为是在一段时间内履行。
2 、对于特别约定，参照可变对价处理，估计客户退房的可能性。如果不能可靠估计的，则在不确定性消除后确认收入。

提问人：我爱苏蜜 时间：2019-09-26 18:26:24
谢谢陈版的回复！对于您的回复，还有疑问想请教： 1 、开盘前的准备和开盘后的准备，合同的佣金是整个服务的价格，并不能明确分摊到第一个履约义务和第二个履约义务，如果的确要区分，怎样分摊比较合理？；另外开盘后的服务，即公司帮开发商销售一手房，我理解并不满足边履行边收益的原则？（比如公司在销售中途退出的话，其他中介代理需要重新找客户进行销售工作，即使我公司的客户直接转给其他中介代理，我前面所做的牵线搭桥向客户推销房子的沟通、协调、营销等工作，也不一定就能让他成功再后面把这套房子卖给这个客户） 2 、对于特别约定，为何不可以作为五步法第一步中的五个条件之一（很可能收回对价）这一项来考虑呢？方案一：不是很可能收回，因此不确定收入；方案二：可变对价不能可靠估计，等不确定消除再确认收入，方案一和方案二的本质区别是什么？谢谢您！

回答人：chenyiwei
1 、参照新准则下关于将合同价款分摊到各单项履约义务的规定处理。可以考虑按不同履约义务的相对预算成本比例进行分拆。
2 、是指：虽然如你所述，“比如公司在销售中途退出的话，其他中介代理需要重新找客户进行销售工作，即使我公司的客户直接转给其他中介代理，我前面所做的牵线搭桥向客户推销房子的沟通、协调、营销等工作，也不一定就能让他成功再后面把这套房子卖给这个客户”，但这是针对尚未签约的购房者而言的，对于已签约和完成收款的购房者而言，其相关服务已经完成，即使中途退出换其他中介接手，对于已签约和付款的购房者的服务也不需要重新再来一次。
2 、对于特别约定，因为毁约、退房在大部分情况下属于偶发事项，作为一个整体而言，大部分款项应当预期还是可以收回的，而不是整体上的价款收回可能性小于 50%，所以可以通过第一步测试。

提问人：我爱苏蜜 时间：2019-09-27 12:04:44
非常感谢陈老师的回复！但是还有一个问题，如果分摊履约义务不切实可行，那么我还是选择把代理合同按照一项合并履约义务来看。此时合同中的特别条款带来的或有对价对我的收入确认是否不再有影响了呢？因为我是看整个全部履约义务是否最后完成了，而不是看其中的一个环节。比如某个合同特别约定是：“开发商和买方已经签订商品房买卖合同并且买方完成首付，如果买方违约，则我方代理公司不能再获得代理费”。而如果这个合同中我的履约义务涵盖到了最后一个环节，我方代理公司需要负责帮开发商催款、帮买方办理完成按揭、登记、产证等等一系列服务，我选择的收入确认时点是放到了最后一个环节，比如我按照银行按揭贷款发放完成再确认代理费收入，此时违约的那个条款对我来说已经不是或有对价，因为我到最后才确认收入，已经知道前面是违约与否。是否我的理解合适？这个矛盾如何解决比较方便呢？谢谢您！

回答人：chenyiwei
也可以这样理解。此时不确定性已经消除，不再是可变对价。